【裁判字號】    98,上,670
【裁判日期】    990817
【裁判案由】    損害賠償等
【裁判全文】
臺灣高等法院民事判決                   98年度上字第670號
上  訴  人  癸○○
            壬○○
            辛○○
            子○○
            丑○
            丙○○巫盤有妹之.
            己○○巫盤有妹之.
            乙○○巫盤有妹之.
            庚○○巫盤有妹之.
            丁○○巫盤有妹之.
            戊○○巫盤有妹之.
            寅○○
共      同
訴訟代理人  周威君律師
複代  理人  蕭俊龍律師
被上  訴人  喬亞實業有限公司
法定代理人
即清  算人  甲○○
被上  訴人  卯○○
            劉士誠原名劉杜鈺.
上列當事人間請求損害賠償等事件，上訴人對於中華民國98年5
月21日臺灣桃園地方法院95年度訴字第1046號第一審判決提起上
訴，並為訴之追加，本院於民國99年7月20日言詞辯論終結，判
決如下：
    主  文
原判決除確定部分外廢棄。
被上訴人應連帶給付上訴人壬○○、辛○○、子○○各新台幣壹
萬陸仟元，及自民國九十五年十一月十七日起至清償日止按年息
百分之五計算之利息。
被上訴人應連帶給付上訴人丑○新台幣貳拾肆萬陸仟元，及自民
國九十五年十一月十七日起至清償日止按年息百分之五計算之利
息。
被上訴人應連帶給付上訴人癸○○新台幣陸拾捌萬貳仟元，及自
民國九十五年十一月十七日起至清償日止按年息百分之五計算之
利息。
被上訴人應連帶給付上訴人寅○○新台幣肆拾貳萬陸仟元，及自
民國九十五年十一月十七日起至清償日止按年息百分之五計算之
利息。
被上訴人應連帶給付丙○○、丁○○、己○○、乙○○、庚○○
、戊○○新台幣伍拾玖萬捌仟元，及自民國九十五年十一月十七
日起至清償日止按年息百分之五計算之利息。
第一審訴訟費用除確定部分外，及第二審訴訟費用，均由被上訴
人連帶負擔。
本判決命被上訴人給付上訴人壬○○部分，於上訴人壬○○以新
台幣伍仟肆佰元為被上訴人預供擔保後得假執行。
本判決命被上訴人給付上訴人辛○○部分，於上訴人辛○○以新
台幣伍仟肆佰元為被上訴人預供擔保後得假執行。
本判決命被上訴人給付上訴人子○○部分，於上訴人子○○以新
台幣伍仟肆佰元為被上訴人預供擔保後得假執行。
本判決命被上訴人給付上訴人丑○部分，於上訴人丑○以新台幣
捌萬貳仟元為被上訴人預供擔保後得假執行。
本判決命被上訴人給付上訴人癸○○部分，於上訴人癸○○以新
台幣貳拾貳萬捌仟元為被上訴人預供擔保後得假執行。
本判決命被上訴人給付上訴人寅○○部分，於上訴人寅○○以新
台幣壹拾肆萬貳仟元為被上訴人預供擔保後得假執行。
本判決命被上訴人給付上訴人丙○○、丁○○、己○○、乙○○
、庚○○、戊○○部分，於上訴人丙○○、丁○○、己○○、乙
○○、庚○○、戊○○以新台幣貳拾萬元為被上訴人預供擔保後
得假執行。
    事實及理由
一喬亞實業有限公司（下稱喬亞公司）、卯○○未於言詞辯論期
  日到場，核無民事訴訟法第386 條各款情形，爰依上訴人之聲
  請，由其一造辯論而為判決。
二癸○○、壬○○、辛○○、子○○、丑○、寅○○（下合稱癸
  ○○6 人）及巫盤有妹於原審起訴主張：桃園縣大園鄉○○○
  段田心子小段60之1地號土地（下稱系爭60之1地號土地）為壬
  ○○（應有部分50分之3）、辛○○（應有部分50分之3）、子
  ○○（應有部分50 分之3）、癸○○（應有部分50分之41）共
  有。同地段60之4地號土地（下稱系爭60之4地號土地）為丑○
  所有。同地段60之5、60之10地號土地（下依序稱系爭60之5、
  60之10地號土地）為癸○○所有。同地段60之6、60之7地號土
  地（下依序稱系爭60之6、60之7地號土地）為寅○○所有。同
  地段60之8地號土地（下稱系爭60之8地號土地）為巫盤有妹所
  有。喬亞公司於94年7 月23日向伊等承租系爭土地（下稱系爭
  租約），欲在其上興建倉儲廠房（下稱系爭廠房），嗣於94年
  10月9日與伊等簽訂協議書（下稱系爭94年10月9日協議書），
  於第2 條約定「若施工有違建築執照之相關資料，甲方（即上
  訴人）得終止租約，並請求損害賠償。」，兩造又於94年10月
  19日簽訂協議書（下稱系爭94年10月19日協議書），由卯○○
  、劉士誠同意就系爭租約及系爭94年10月9日協議書，為喬亞
  公司之連帶保證人。詎喬亞公司未向桃園縣政府申報放樣勘驗
  ，即開工盜採系爭土地之土石，遭桃園縣政府於95年1 月26日
  勒令停工，顯已不能繼續興建系爭廠房營業，伊等乃以98年10
  月8 日民事上訴準備書狀(二)之送達為終止系爭租約之意思表示
  ，喬亞公司自應負責回復系爭土地之原狀。爰依系爭租約第15
  條、民法第184條第1項前段、第185條第1項前段、第213條第3
  項（此乃補充法律上陳述，未涉訴之追加，見本院卷1第154頁
  反面），以喬亞公司交付之押金360 萬元抵充回復原狀所需費
  用新台幣（下同）560萬元之一部後，請求喬亞公司給付200萬
  元，另依連帶保證契約、民法第184條第1項前段、第185條第1
  項前段、第213條第3項（此乃補充法律上陳述，未涉訴之追加
  ，見本院卷1第154頁反面），請求其餘被上訴人連帶賠償等語
  。聲明求為：(一)被上訴人應連帶給付癸○○6人及巫盤有妹200
  萬元（即每人285,714.2 元），及自起訴狀繕本送達翌日（即
  95年11月16日）起至清償日止按年息5%計算之利息；(二)願供擔
  保，請准宣告假執行。
三原審駁回癸○○6人及巫盤有妹之訴暨假執行聲請。癸○○6人
  及巫盤有妹一部上訴，癸○○、寅○○、巫盤有妹並於第二審
  擴張應受判決事項之聲明，而為訴之追加，合於民事訴訟法第
  446條第1項但書、第255條第1項第3 款情形，爰准予追加。茲
  壬○○聲明求為：(一)原判決關於駁回下開第(二)項部分及該部分
  假執行聲請之裁判廢棄；(二)被上訴人應連帶給付壬○○16,000
  元，及自95年11月17日起至清償日止按年息5%計算之利息；(三)
  願供擔保，請准宣告假執行。辛○○聲明求為：(一)原判決關於
  駁回下開第(二)項部分及該部分假執行聲請之裁判廢棄；(二)被上
  訴人應連帶給付辛○○16,000元，及自95年11月17日起至清償
  日止按年息5%計算之利息；(三)願供擔保，請准宣告假執行。子
  ○○聲明求為：(一)原判決關於駁回下開第(二)項部分及該部分假
  執行聲請之裁判廢棄；(二)被上訴人應連帶給付子○○16,000元
  ，及自95年11月17日起至清償日止按年息5%計算之利息；(三)願
  供擔保，請准宣告假執行。丑○聲明求為：(一)原判決關於駁回
  下開第(二)項部分及該部分假執行聲請之裁判廢棄；(二)被上訴人
  應連帶給付丑○246,000元，及自95年11 月17日起至清償日止
  按年息5%計算之利息；(三)願供擔保，請准宣告假執行。癸○○
  聲明求為：(一)原判決關於駁回下開第(二)項部分及該部分假執行
  聲請之裁判廢棄；(二)被上訴人應連帶給付癸○○285,714 元，
  及自95年11月17日起至清償日止按年息5%計算之利息；(三)被上
  訴人應再連帶給付癸○○396,286元，及自95年11 月17日起至
  清償日止按年息5%計算之利息；(四)願供擔保，請准宣告假執行
  。寅○○聲明求為：(一)原判決關於駁回下開第(二)項部分及該部
  分假執行聲請之裁判廢棄；(二)被上訴人應連帶給付寅○○285,
  714元，及自95年11月17日起至清償日止按年息5 %計算之利息
  ；(三)被上訴人應再連帶給付寅○○140,286元，及自95 年11月
  17日起至清償日止按年息5%計算之利息；(四)願供擔保，請准宣
  告假執行。巫盤有妹聲明求為：(一)原判決關於駁回下開第(二)項
  部分及該部分假執行聲請之裁判廢棄；(二)被上訴人應連帶給付
  巫盤有妹285,714元，及自95年11 月17日起至清償日止按年息
  5 %計算之利息；(三)被上訴人應再連帶給付巫盤有妹312,286元
  ，及自95年11月17日起至清償日止按年息5%計算之利息；(四)願
  供擔保，請准宣告假執行（本院卷1第326至328 頁）。又癸○
  ○6 人及巫盤有妹於第二審對於喬亞公司追加請求權基礎系爭
  94年10月19日協議書第8條約定（見本院卷1第322 頁反面）、
  民法第188條第1項規定（見本院卷1第322頁反面），而主張之
  基礎事實與本於原請求權基礎所主張之基礎事實同一，合於民
  事訴訟法第446條第1項但書、第255條第1項第2 款情形，亦准
  予追加。
四巫盤有妹於99年1月2日死亡，由配偶丙○○及子女丁○○、己
  ○○、乙○○、庚○○、戊○○（下合稱丙○○6 人）共同繼
  承，有丙○○6 人提出之繼承系統表、戶籍謄本可稽，經丙○
  ○6人聲明承受訴訟（見本院卷2第34、35、37至44頁），合於
  民事訴訟法第168條、第175條第1項規定，爰准許由丙○○6人
  續行訴訟。
五喬亞公司未為答辯聲明，但於原審抗辯：系爭廠房由卯○○擔
  任負責人之亞卿建設工程有限公司（下稱亞卿公司）負責施工
  ，癸○○6 人及巫盤有妹一再阻礙施工，致卯○○無法繼續興
  建系爭廠房等語。卯○○未為答辯聲明，但於原審及本院準備
  程序抗辯：系爭廠房由伊擔任負責人之亞卿公司施工，癸○○
  6 人及巫盤有妹一再阻礙施工，致伊無法繼續興建系爭廠房，
  故喬亞公司無可歸責之事由；伊採自然開挖方式，並為配合日
  後廠房周圍之綠化工作，乃將開挖面積加大，並非盜採土石；
  系爭土地回復原狀，不以向他人購買土方回填為必要，亦得經
  桃園縣政府核准，將系爭土地提供土石方業者回填，癸○○ 6
  人及巫盤有妹除無庸支出回填成本外，並得向土石方業者收取
  費用，自無損害可言等語。劉士誠答辯聲明求為駁回上訴及追
  加之訴，並抗辯：當初因下雨，無法放樣，但卯○○以工程很
  急，材料已經叫來，決定先開挖再放樣；伊代理喬亞公司出面
  簽約，係因卯○○有經常挖了土石就放空之名聲，地主會怕卯
  ○○，故卯○○利用伊為人頭，叫伊代表出面簽約，簽約後伊
  即入監，出監時本件建案已經結束等語。
六兩造不爭執之事實：
(一)系爭60之1地號土地，面積2,219平方公尺，為壬○○（應有部
  分50分之3）、辛○○（應有部分50分之3）、子○○（應有部
  分50分之3）、癸○○（應有部分50分之41）共有。系爭60之4
  地號土地，面積1,172平方公尺，為丑○所有。系爭60之5、60
  之10地號土地，面積依序為1,278、1,492平方公尺，為癸○○
  所有。系爭60之6、60之7地號土地，面積依序為898、1,594平
  方公尺，為寅○○所有。系爭60之8地號土地，面積3,354平方
  公尺，為巫盤有妹所有，巫盤有妹於99年1月2日死亡，由丙○
  ○6人繼承而公同共有此筆土地。
(二)癸○○6 人及巫盤有妹、吳阿順、吳黃碧珠，與喬亞公司於94
  年7月23日簽訂系爭租約，喬亞公司並交付押金360萬元予癸○
  ○6人及巫盤有妹。
(三)癸○○6 人及巫盤有妹、吳阿順、吳黃碧珠，與喬亞公司簽訂
  系爭94年10月9日協議書。
(四)癸○○6 人及巫盤有妹、吳阿順、吳黃碧珠，與被上訴人簽訂
  系爭94年10月19日協議書。
(五)卯○○因開挖系爭租約之租賃標的土地之土石，出售予泰暘砂
  石有限公司（下稱泰暘公司）等行為，經台灣桃園地方法院檢
  察署檢察官以95年度偵字第2313號提起公訴，原法院以96年度
  易字第773 號判處卯○○業務侵占罪刑，卯○○提起上訴，經
  本院以97年度上易字第1970號駁回上訴，而告確定。
七得心證之理由：
(一)依上訴人提出系爭租約（原審卷1第20至26 頁），係約定喬亞
  公司向癸○○6 人及巫盤有妹承租系爭土地，及向吳阿順、吳
  黃碧珠承租同地段61-2地號土地，在各該土地上興建系爭廠房
  ，租期自94年11月1日起至99年10 月31日止。又依上訴人提出
  系爭94年10月19日協議書（原審卷1第27至29頁），其第6條約
  定：「如該廠房興建工程因乙（即喬亞公司）丙（即卯○○、
  劉士誠）方之事由致工程無法完成，乙丙方同意將該押租金全
  數由甲方（即癸○○6 人及巫盤有妹、吳阿順、吳黃碧珠）沒
  收，並願負責回復原狀。」、第8 條約定：「關於本日之協議
  ，丙方二人同意就甲乙雙方前於94年7 月23日簽訂之租賃契約
  及94年10 月9日之協議書為乙方之連帶保證人，願負該約定及
  民法上之連帶賠償責任。」
(二)上訴人主張：喬亞公司委由卯○○擔任負責人之亞卿公司施作
  系爭廠房，卯○○未先放樣即擅自開挖土地，且不當超挖土石
  ，遭桃園縣政府勒令停工，系爭廠房工程顯因可歸責於卯○○
  之事由而無法完成，伊得依系爭94年10 月19日協議書第6條終
  止與喬亞公司間就系爭土地之租賃契約，並依該協議書第6、8
  條請求被上訴人連帶負回復系爭土地原狀之責任等語。卯○○
  抗辯：癸○○6 人及巫盤有妹無故指摘伊意圖盜採砂石，一再
  阻撓施工，致伊無法興建完成系爭廠房，故喬亞公司或伊均無
  可歸責事由；伊採用自然開挖方式，先開挖比系爭廠房及綠化
  工程所需面積更大之土地，興建完成廠房支柱後再將周圍土石
  回填，並無超挖情事；伊未先放樣，係因下雨，且工程很急，
  材料、工人已備妥所致云云。劉士誠則抗辯：當初因下雨，無
  法放樣，卯○○以工程很急，材料已經叫來為由，決定先開挖
  再放樣云云。經查：
1.按建築法第56條第1 項規定：「建築工程中必須勘驗部分，應
  由直轄市、縣（市）主管建築機關於核定建築計畫時，指定由
  承造人會同監造人按時申報後，方得繼續施工，主管建築機關
  得隨時勘驗之。」、第2 項規定：「前項建築工程必須勘驗部
  分、勘驗項目、勘驗方式、勘驗紀錄保存年限、申報規定及起
  造人、承造人、監造人應配合事項，於建築管理規則中定之。
  」、第101 條規定：「直轄市、縣(市)政府得依據地方情形，
  分別訂定建築管理規則，報經內政部核定後實施。」。次按桃
  園縣政府依建築法第101條之授權，於92年3 月3日以府法一字
  第0920031936號令修正發布「桃園縣建築管理自治條例」，於
  第27條第1 項規定：「建築工程必須勘驗部分，依下列施工階
  段辦理：一放樣勘驗：建築物放樣後，挖掘基礎土方前。..」
  、第3 項本文規定：「申報勘驗之文件應經承造人會同監造人
  查核簽章後於該階段工程施工前三日內送達本府工務局方得繼
  續施工。」。查上訴人提出桃園縣政府為通知癸○○准予核發
  系爭廠房建造執照，所發94年9 月30日府工建字第0940271809
  號函，載明承造人應按時依桃園縣建築管理自治條例第27條申
  報勘驗之意旨（原審卷1第102頁）。又本院調取原法院96年度
  易字第773 號刑事卷宗，其內所附施工管理登錄表載明系爭廠
  房工程之監造人為簡錫池建築師，承造人為業昌營造股份有限
  公司（下稱業昌公司）（見95年度偵字第2313號卷第59頁）。
  是喬亞公司在系爭土地興建系爭廠房，應由承造人業昌公司會
  同監造人簡錫池建築師向桃園縣政府工務局申報放樣勘驗，始
  得進行挖掘基礎土方之工作。至於卯○○、劉士誠抗辯下雨、
  工程很急、材料及工人已備妥等情，均非可作為違反上述建築
  管理規則，不先申報放樣勘驗即挖掘基礎土方之正當理由。
2.上訴人主張：喬亞公司委由卯○○擔任負責人之亞卿公司施工
  等語。喬亞公司、卯○○亦自承：經出租人同意，由卯○○擔
  任負責人之亞卿公司負責施作系爭廠房，相關費用由卯○○先
  行統籌支付，再向喬亞公司請領工程款，於喬亞公司支付工程
  款後，卯○○再點交系爭廠房給喬亞公司使用等語（原審卷 1
  第117、331頁）。可見業昌公司僅掛承造人之名申請系爭廠房
  之建造執照，實際興建者為亞卿公司，卯○○並為統籌一切工
  程作業之人，則業昌公司基於建造執照所列承造人之身分，應
  依照相關建築管理規則興建系爭廠房之責任，即應由亞卿公司
  代為履行，如亞卿公司未代為履行，而違反建築管理規則，導
  致系爭廠房工程無法完成，卯○○既為行為人，應認該結果之
  發生係可歸責於卯○○。
3.按建築法第58 條規定：「建築物在施工中，直轄市、縣（市）
  （局）主管建築機關認有必要時，得隨時加以勘驗，發現左列
  情事之一者，應以書面通知承造人或起造人或監造人，勒令停
  工或修改；必要時，得強制拆除：..七、違反本法其他規定或
  基於本法所發布之命令者。」；第61條規定：「建築物在施工
  中，如有第五十八條各款情事之一時，監造人應分別通知承造
  人及起造人修改；其未依照規定修改者，應即申報該管主管建
  築機關處理。」；第87條規定：「有左列情形之一者，處起造
  人、承造人或監造人新臺幣九千元以下罰鍰，並勒令補辦手續
  ；必要時，並得勒令停工。..七未依第五十六條規定，按時申
  報勘驗者。」。查上訴人主張：卯○○於94年9 月中旬未待申
  報放樣勘驗，即擅自開挖，經系爭廠房之監造人簡錫池建築師
  發函予承造人業昌公司，要求「先放樣再挖土」，但卯○○未
  置理，簡錫池建築師再於95年1月22日發函業昌公司，表示「
  系爭土地之營建工程，其放樣工作雖未完成，但現場地盤已可
  確定超挖，請立即停工，等待放樣完成並向縣政府工務局完成
  備查核可，才可復工」，卯○○仍未置理，經桃園縣政府於95
  年1月26日以府工建字第0950028154 號函通知業昌公司謂「貴
  公司承造本縣大園鄉『癸○○廠房新建工程』建造號碼：（94
  ）桃縣工建字第會園02447號，查有違反建築法第58 條之情事
  ，自文到之日起勒令停工..請起承監造人依法完成放樣、開挖
  範圍及土方數量審認經會勘認定後始准開工。」，但卯○○無
  視上開停工處分，仍繼續開挖等語，業據上訴人提出上開函文
  、95年2月9日拍攝之現場照片（原審卷1第31至41 頁）為證，
  並經證人簡錫池證明屬實（原審卷1第200至206 頁），復為被
  上訴人所不爭執，堪信為真正。揆之前揭論述，亞卿公司本應
  負責以業昌公司名義或通知業昌公司出名會同監造人簡錫池建
  築師向桃園縣政府工務局申報放樣勘驗後，始得挖掘基礎土方
  ，但亞卿公司未待申報放樣勘驗完成，逕行挖掘基礎土方，致
  桃園縣政府依上開規定勒令停工，卯○○既為行為人，應認該
  停工之結果係可歸責於卯○○。
4.上訴人主張卯○○不當超挖土石乙節，業據上訴人提出簡錫池
  建築師於95年1 月22日寄發給業昌公司之函文，表示「系爭土
  地之營建工程..現場地盤已可確定超挖，請立即停工」（原審
  卷1第32 頁），及業昌公司為向桃園縣政府申請回填土石而製
  作之「工程回復改善計畫書」，記載「本基地..地下室及基礎
  5,564.63平方公尺..超挖實測面積5,993.07平方公尺，合計11
  ,557.7平方公尺」，並附現況實測圖（原審卷1第89至92 頁）
  為證。又證人簡錫池證稱：「（問：根據建築執照，系爭土地
  可以開挖的範圍為何？）應該是建築物所在地方再往外擴張
  三公尺，就是合理的寬度，但也要看現場土石的鬆軟等，若是
  堅硬，可以內縮，若是鬆軟，就要再往外..（提示原審卷第89
  頁以下，問：有無看過？）有，這是我發的..超挖數量兩萬八
  千是我算出來的。（問：請於原審卷1第92 頁現況實測圖以藍
  色筆指出原來工程可以挖的範圍，並註記是何意。及以紅色筆
  劃出超挖的範圍，並註記是何意）超挖（紅色）部分是指他實
  際挖的範圍。藍色是指原來建照合理的範圍。」，並依證人簡
  錫池於上開現況實測圖所標示範圍，顯示卯○○沿基地地界開
  挖，其開挖範圍較其興建系爭廠房地下室及基礎所需開挖之範
  圍超出甚多（原審卷1第202、204、92 頁）。且經原審囑託桃
  園縣蘆竹地政事務所測量現場開挖面積，作成複丈成果圖（記
  載系爭60之1、60之4、60之5、60之6、60之7、60之8、60之10
  地號土地及同地段61-2、58-4地號土地被開挖面積依序為1,21
  7、1,136、1,255、710、1,253、2,751、891、2,045、73平方
  公尺）可稽（原審卷1第144頁）。再查，上開刑事卷宗附有檢
  察官於95年2月24日勘驗現場，於勘驗筆錄記載勘驗情形為「
  建築師簡錫池提供之現況實測圖在比照現場狀況、現場挖掘面
  積..與原應建築之3 公尺線及建物結構線明顯不符」（見95年
  度偵字第231 3號卷第155至157頁），及95年12 月15日訊問筆
  錄記載證人簡錫池證稱：「（問：被告現實開挖之範圍是否合
  乎建築常規？）不合。明挖是可以，但是就算明挖也要放樣，
  要放完樣才知道建築範圍，但是被告沒有放樣。（問：被告如
  此開挖，是否合法？）即未按圖施工。」（見95年度偵字第23
  13號卷第270頁）、96年1月10日訊問筆錄記載證人謝輝池證稱
  ：「卯○○說要在大園建廠房，請我設計..我設計的地下室沒
  有開挖至整個基地範圍，且我設計之藍圖開挖後應不至於就整
  個基地全部開挖..（問：開挖情況是否符合設計原意？）不符
  合，已經超挖。」（見95年度偵字第2313號卷第291 頁）、98
  年6 月11日審判程序筆錄記載證人簡錫池證稱：「不論是自然
  開挖或者是釘樁，合理的都要先放樣..但是建築線會不同，自
  然開挖的開挖施工線會比較大..但是本案的開挖，也是不合理
  的.. (問：『上述實測圖』藍色實線是以什麼開挖方式為基準
  ？）是以自然開挖，因為我們的設計圖就是以自然開挖來設計
  。」（97年度上易字第1970號卷第144 頁）。足見卯○○確有
  不當超挖土石情事，其抗辯所開挖之面積符合自然開挖方式所
  需云云，為卸責之詞，不足採信。從而桃園縣政府於95 年1月
  26日以府工建字第0950028154號函勒令業昌公司停工，並要求
  業昌公司於完成開挖範圍及土方數量會勘認定後始准開工，導
  致喬亞公司未能繼續興建系爭廠房，亦可歸責於卯○○。
5.因可歸責於卯○○之事由，違反建築管理相關規則，致桃園縣
  政府於95年1 月26日勒令系爭廠房工程停工，喬亞公司即無法
  繼續施工，被上訴人復未主張曾補辦向桃園縣政府申報放樣勘
  驗手續、完成開挖範圍及土方數量會勘認定，經桃園縣政府許
  可復工等事實，系爭租約所定租期又即將於99年10月31日屆滿
  ，系爭廠房工程顯然已因可歸責於卯○○之事由而無法完成，
  上訴人主張依系爭94年10月19日協議書第6條約定，以98 年10
  月8 日民事上訴準備書狀(二)之送達，對喬亞公司為終止系爭租
  約之意思表示，喬亞公司應回復系爭土地之原狀等語，尚非無
  據。上開書狀於98年10月14日送達喬亞公司，有公示送達證書
  可稽（見本院卷第168 頁），系爭租約於斯時終止，則上訴人
  主張依系爭94年10月19日協議書第6 條，請求喬亞公司回復系
  爭土地之原狀，及依該協議書第8 條，請求卯○○、劉士誠就
  喬亞公司所負回復原狀義務，負連帶給付責任，應堪憑採。
(三)按民法第213條第1、3 項規定，負損害賠償責任者，除法律另
  有規定或契約另有訂定外，應回復他方損害發生前之原狀；債
  權人亦得請求支付回復原狀所必要之費用，以代回復原狀。查
  喬亞公司依系爭94年10月19日協議書第6 條，對於上訴人負回
  復系爭土地原狀之義務，則上訴人依上開規定，於95年7月3日
  提起本訴，請求喬亞公司支付回復原狀所必要之費用，以代回
  復原狀，為有理由。
(四)上訴人主張：卯○○開挖系爭土地之面積，及上訴人各別所有
  土地被開挖面積佔系爭土地開挖總面積之比例，如附表所示；
  又上開「工程回復改善計畫書」記載實測結果為「本區回填土
  地所需土石方資源數量為地下室及基礎5,564.63平方公尺*5.2
  公尺=28,936立方公尺，超挖數量28,197立方公尺，合計57,13
  3立方公尺」等語，有上開改善計畫書、複丈成果圖（原審卷1
  第89至93、144頁），及上訴人提出之土地登記謄本（原審卷1
  第11至18 頁）為憑，復為被上訴人自認或不爭執（見原審卷1
  第269頁；卷2第229頁；本院卷第183頁），堪予採信。
  則按系爭土地開挖總面積9,213 平方公尺佔上開複丈成果圖所
  示全部開挖土地面積11,331平方公尺之比例計算，卯○○開挖
  系爭土地之土石體積為46,454立方公尺〔57,133*（9,213÷11
  ,331）〕（小數點以下四捨五入）。又查上開刑事案件所附泰
  暘公司96年7月19日泰砂字第960719-02號函，記載「癸○○廠
  房新建工程產出之土石，為本公司向亞卿工程有限公司負責人
  卯○○購買，總數量為69358.57立方公尺，總金額為16,231,0
  98元。」（見98年度易字第773號卷第60 頁），此總體積較上
  開「工程回復改善計畫書」記載實測體積多，應係土方未開挖
  前屬夯實狀態，其體積會較開挖後呈鬆散狀態之體積為小所致
  ，但仍得依上開來函，認定卯○○於94年9月至95 年間出售系
  爭土地每立方公尺之土方之售價為234元（16,231,098元÷693
  58.57立方公尺=234元，元以下四捨五入）。則上訴人於95 年
  7月3日本案起訴當時欲自行購買同種類土石回填，以回復系爭
  土地遭卯○○開挖之46,454立方公尺部分之原狀所需費用，應
  得參酌上開單價，計為10,870,236元（234元x46,454立方公尺
  ），扣除喬亞公司交付上訴人之押金360萬元，尚需7,270,236
  元，再按附表所示比例計算，癸○○部分為2,479,150元（7,2
  70,236*34.1%），壬○○、辛○○、子○○部分各為58,161.8
  元（7,270,236* 0.8%），丑○部分為894,239元（7,270,236*
  12.3%），寅○○部分為1,548,560.2 元（7,270,236*21.3%）
  ，丙○○6人部分為2,173,800.5元（7,270,236*29.9 %）。則
  壬○○、辛○○、子○○於原審各請求被上訴人連帶給付16,0
  00元；丑○於原審請求被上訴人連帶給付246,000 元；癸○○
  於原審請求被上訴人連帶給付285,714 元，又於第二審追加請
  求被上訴人再連帶給付396,286 元；寅○○於原審請求被上訴
  人連帶給付285,714 元，又於第二審追加請求被上訴人再連帶
  給付140,286元；丙○○6人於原審請求被上訴人連帶給付285,
  714元，又於第二審追加請求被上訴人再連帶給付312,286元，
  並均請求被上訴人就上述金額，連帶給付自95年11月17日（即
  本件起訴狀繕本最後送達被上訴人之翌日）起至清償日止按年
  息5%計算之法定遲延利息，為有理由。上訴人主張其餘請求權
  基礎，與上述請求權基礎立於選擇合併關係，本院認定後者為
  有理由，自無庸就前者為論述、裁判，附此敘明。
(五)卯○○抗辯：伊就系爭土地開挖之土石方，先行篩選、清洗、
  運輸，支出約1,253 萬元後，始出賣泰暘公司，故直接購買同
  種類之廢棄土回填，費用較低；泰暘公司96年7 月19日泰砂字
  第960719-02 號函所指購買總額，係伊多年來出售總額，非僅
  限系爭土地之砂石云云，為上訴人否認。經查，本院就卯○○
  抗辯之事項，詢問泰暘公司，該公司以98年11月17日泰砂字第
  981117-01號函表示「(一)總購買數量為69,358.57立方公尺，其
  中包含撥予同業共43,566立方公尺。(二)本公司向亞卿工程有限
  公司購買之土石數量中，69,358.57 立方公尺均來自『癸○○
  廠房新建工程』。(三)本公司為一合法砂石碎解洗選場（俗稱砂
  石場）兼營土資場，原料來源為營建工程產出之土石方，經本
  場碎解、洗選、分類製程後，生產產品為：碎石、砂、土等，
  屬再利用型土資場..今本公司向亞卿工程有限公司購買之土石
  ，屬營建工程剩餘土石方，須向桃園縣政府申報流向」（本院
  卷1第198、205 頁），可見泰暘公司向亞卿公司購入上開複丈
  成果圖所示土地開挖出之廢棄土石方共計69,358.57 立方公尺
  ，並未包括亞卿公司在其他土地開挖之土石方，且亞卿公司並
  無先行篩選、清洗、運輸後出賣予泰暘公司之事實。卯○○復
  未就所辯之事實舉證以實其說，上開抗辯不足採信。
(六)卯○○抗辯：伊得申請桃園縣政府核准，以土方業者在其他建
  築基地開挖之廢棄土石方回填到系爭土地以回復原狀，無需支
  出任何費用云云，為上訴人否認。經查，卯○○陳稱其採用上
  開方式回填其他土地等語，並提出照片、桃園縣政府函文、估
  價單為證（原審卷1第323至329頁；本院卷1第215至228頁），
  縱令屬實，但其他土地之回填作法，於系爭土地非必然可採用
  ，尚難據此認為回復系爭土地原狀，無庸支出任何費用。又上
  訴人提出之改善計畫書，雖記載申請以桃園縣大園鄉○○段32
  3地號土地之土石方回填以回復原狀意旨（見原審卷1第94頁）
  ，惟依上訴人提出桃園縣政府95年9月13日府工建字第0950271
  453號函（原審卷1第107 頁），及桃園縣政府提出上開申請案
  卷宗（本院卷1第250至252 頁），可知桃園縣政府受理該申請
  案後，通知補正上開土地可供回填之證明文件，但嗣後並無補
  正之文件，故桃園縣政府未許可此回填申請。卯○○復未舉證
  證明其他建築基地所開挖之土石，與系爭土地之土石品質相同
  ，而得直接用以回填系爭土地之事實，其上開抗辯自非可採。
(七)綜上論述，上訴人本於系爭94年10月19日協議書第6、8條約定
  ，壬○○、辛○○、子○○於原審各請求被上訴人連帶給付16
  ,000元；丑○於原審請求被上訴人連帶給付246,000 元；癸○
  ○於原審請求被上訴人連帶給付285,714 元；寅○○於原審請
  求被上訴人連帶給付285,714元；丙○○6人於原審請求被上訴
  人連帶給付285,714元，並均自95年11 月17日起至清償日止按
  年息5%計算之利息，為有理由，應予准許。上訴人陳明願供擔
  保為假執行之宣告，亦無不合，應分別酌定相當擔保金額准許
  之。原審就上開應准許部分，為上訴人敗訴之判決，並駁回其
  假執行之聲請，尚有未洽，上訴意旨就此部分原判決求予廢棄
  改判，為有理由，爰由本院予以廢棄改判如上訴人之請求，並
  依上訴人之聲請為附條件之假執行宣告。又癸○○於第二審追
  加請求被上訴人再連帶給付396,286 元；寅○○於第二審追加
  請求被上訴人再連帶給付140,286元；丙○○6人於第二審追加
  請求被上訴人再連帶給付312,286元，並均自95年11 月17日起
  至清償日止按年息5%計算之利息，亦有理由，應予准許。各該
  上訴人陳明願供擔保為假執行之宣告，核無不合，爰分別酌定
  相當擔保金額准許之。
八兩造其餘攻擊、防禦方法及提出之證據，經本院審酌後，認於
  判決結果無礙，爰不一一論述。
九據上論結，本件上訴及追加之訴均為有理由，依民事訴訟法第
  450條、第463條、第385條第1項前段、第390條第2項、第85條
  第2項，判決如主文。
中    華    民    國    99    年    8     月    17    日
                    民事第四庭
                        審判長法  官  張劍男
                              法  官  彭昭芬
                              法  官  翁昭蓉
正本係照原本作成。
被上訴人如不服本判決，應於收受送達後20日內向本院提出上訴
書狀，其未表明上訴理由者，應於提出上訴後20日內向本院補提
理由書狀（均須按他造當事人之人數附繕本）上訴時應提出委任
律師或具有律師資格之人之委任狀；委任有律師資格者，另應附
具律師資格證書及釋明委任人與受任人有民事訴訟法第466條之1
第1項但書或第2項（詳附註）所定關係之釋明文書影本。如委任
律師提起上訴者，應一併繳納上訴審裁判費。
中    華    民    國    99    年    8     月    17    日
                              書記官  張淑芬
附註：
民事訴訟法第466條之1（第1項、第2項）：
對於第二審判決上訴，上訴人應委任律師為訴訟代理人。但上訴
人或其他法定代理人具有律師資格者，不在此限。
上訴人之配偶、三親等內之血親、二親等內之姻親，或上訴人為
法人、中央或地方機關時，其所屬專任人員具有律師資格並經法
院認為適當者，亦得為第三審訴訟代理人。
附表：
┌───┬──────┬─────┬─────┬─────────┐
│地號  │所有人      │開挖總面積│各所有人土│各所有人所有土地開│
│      │持分        │(平方公尺)│地開挖面積│挖總面積佔全部土地│
│      │            │          │(平方公尺)│開挖總面積之比例  │
├───┼──────┼─────┼─────┼─────────┤
│60-1  │壬○○3/50  │1217      │73        │0.8%              │
│      ├──────┤          ├─────┼─────────┤
│      │辛○○3/50  │          │73        │0.8%              │
│      ├──────┤          ├─────┼─────────┤
│      │子○○3/50  │          │73        │0.8%              │
│      ├──────┤          ├─────┼─────────┤
│      │癸○○41/50 │          │998       │34.1%             │
├───┼──────┼─────┼─────┤                  │
│60-5  │癸○○      │1255      │1255      │                  │
├───┼──────┼─────┼─────┤                  │
│60-10 │癸○○      │891       │891       │                  │
├───┼──────┼─────┼─────┼─────────┤
│60-4  │丑○        │1136      │1136      │12.3%             │
├───┼──────┼─────┼─────┼─────────┤
│60-6  │寅○○      │710       │710       │21.3%             │
├───┼──────┼─────┼─────┤                  │
│60-7  │寅○○      │1253      │1253      │                  │
├───┼──────┼─────┼─────┼─────────┤
│60-8  │丙○○6人   │2751      │2751      │29.9%             │
└───┴──────┴─────┴─────┴─────────┘

司法院資訊處製作；財團法人民間司法改革基金會備份。
